【裁判字號】    99,上訴,293
【裁判日期】    990617
【裁判案由】    毒品危害防制條例
【裁判全文】
臺灣高等法院臺南分院刑事判決         99年度上訴字第293號
上訴人即被告  甲○○
選任辯護人  邱銘峰律師（扶助律師）
上列上訴人即被告因違反毒品危害防制條例案件，不服臺灣雲林
地方法院98年度訴字第841號中華民國99年2月11日第一審判決（
起訴案號：臺灣雲林地方法院檢察署98年度偵字第4293、4543、
5194號），提起上訴，原審判決如下：
    主  文
原判決撤銷。
甲○○犯附表編號１至５所示各罪，各處如附表編號１至５所示
之刑。應執行有期徒刑拾陸年。扣案之第一級毒品海洛因貳包（
合計淨重壹點零伍公克）均沒收銷燬。未扣案之販賣第一級毒品
所得共計新臺幣肆仟肆佰元沒收，如全部或一部不能沒收時，以
其財產抵償。
    事  實
一、甲○○明知海洛因係毒品危害防制條例所列管之第一級毒品
    ，不得販賣，竟基於營利之意圖與販賣海洛因之犯意，持用
    非其所有不詳廠牌行動電話1支（內搭配非其所有門號00000
    00000號晶片卡1枚，下稱本案行動電話）作為聯絡販毒之工
    具，而為下列販賣海洛因之行為：
  (一)於民國98年8月7日21時12分、16分許，甲○○持用本案行動
    電話與持用0000000000門號行動電話之莊仁偉聯絡後，相約
    在址設雲林縣斗六市○○路41巷51號當時甲○○之住處附近
    ，由甲○○以新臺幣（下同）1,000元之價格販賣海洛因1包
    與莊仁偉，莊仁偉則交付1,000元與甲○○，完成買賣。
  (二)於98年8月9日11時20分、25分許，甲○○持用本案行動電話
    與持用上開門號行動電話之莊仁偉連絡後，約定在甲○○前
    開住處附近，由甲○○以1,000元之價格販賣海洛因1包與莊
    仁偉，並自莊仁偉處得款1,000元。
  (三)於98年8月11日11時10分許，甲○○持用本案行動電話與持
    用前述門號行動電話之李潔茹（莊仁偉之妻）聯絡後，在雲
    林縣斗六市○○路某7-11便利商店前，由甲○○以1,000元
    之價格販賣海洛因1包與莊仁偉，莊仁偉僅交付900元與甲○
    ○，另100元則暫時賒欠（之後也未給付）。
  (四)於98年8月11日13時29分、30分、31分許，甲○○持用本案
    行動電話與持用同一門號行動電話之李潔茹（下述幫助施用
    第一級毒品之部分，均未據起訴）聯絡後，在雲林縣斗六市
    ○○路某7-11便利商店前，由甲○○以1,000元之價格販賣
    海洛因1包與莊仁偉，雙方一手交錢一手交貨。
  (五)於98年8月11日20時22分、30分許，甲○○持用本案行動電
    話與持用前揭門號行動電話之李潔茹聯絡後，在甲○○上開
    住處附近，由甲○○以500元之價格販賣海洛因1包與莊仁偉
    ，並向莊仁偉取得500元。
二、嗣因警方對門號0000000000號實施通訊監察，復於98年9月9
    日，經甲○○之同意，在其上開住處進行搜索後扣得海洛因
    2包（合計淨重1.05公克）與門號0000000000號晶片卡1枚，
    方循線查知上情。
三、案經雲林縣警察局報告臺灣雲林地方法院檢察署檢察官偵查
    起訴。
    理  由
一、按被告以外之人於審判外之陳述，雖不符前四條之規定，而
    經當事人於審判程式同意作為證據，法院審酌該言詞陳述或
    書面陳述作成時之情況，認為適當者，亦得為證據；當事人
    、代理人或辯護人於法院調查證據時，知有第159條第1項不
    得為證據之情形，而未於言詞辯論終結前聲明異議者，視為
    有前項之同意，刑事訴訟法第159條之5定有明文。查本判決
    所引用之供述證據，業據檢察官及被告於準備程序時均明示
    同意具有證據能力）（本院卷第62頁反面參照），本院審酌
    該等證據作成時之情狀，並無違法或不當等情形，認為以之
    作為本案之證據亦屬適當，依上開規定，自具有證據能力。
    另其餘非供述證據亦均經法定程序取得，無不得為證據之情
    形，自均有證據能力。
二、訊據被告甲○○對於上開事實均坦承不諱，核與證人莊仁偉
    、李潔茹於偵查及原審審理中證述情節相符（見偵卷第47頁
    至第54頁、原審卷二第176頁反面以下），並有通訊監察書
    、通訊監察譯文在卷可憑（偵卷第60頁至第63頁、98年度偵
    字第4293號卷(二)第157頁至第158頁）。又被告為警查獲時，
    經警扣得門號0000000000號晶片卡1枚和海洛因2包（合計淨
    重1.05公克），亦有搜索扣押筆錄、扣押物品目錄表與法務
    部調查局濫用藥物實驗室鑑定書各1紙在卷可稽（見偵卷第
    65頁、第69頁至第71頁；本院卷二第50頁），被告上開自白
    與事實相符，自堪採信。又海洛因乃毒品危害防制條例所列
    管具成癮性、濫用性之第一級毒品，危害社會甚深，嚴禁轉
    讓、製造、運輸及販賣等，罪刑非輕，販賣毒品乃懸為厲禁
    之重罪，從事者莫不極盡隱諱之能事，唯恐遭致查緝，故得
    來不易之毒品，除因特別情事偶爾調貨、無償轉讓，間或與
    人分享外，衡情倘無利可圖，諒無平白蹈陷重典無端供應他
    人之理；且觀諸被告甲○○於本院亦供稱：伊只有賺一些可
    以自己施用的毒品等語（見本院卷第81頁），堪認有營利之
    意圖甚明。本件事證明確，被告犯行堪以認定。
三、核被告所為，均係犯毒品危害防制條例第4條第1項之販賣第
    一級毒品罪。被告持有海洛因之低度行為，應為販賣之高度
    行為所吸收，不另論罪。被告先後多次販賣海洛因之行為，
    犯意各別，行為各自獨立，應分論併罰。
四、原審以被告甲○○罪證明確，依法論罪科刑，固非無見。惟
    查：毒品外包裝既係用以包裹毒品，防其裸露、潮濕，便於
    攜帶販賣，自係供販賣毒品所用之物，其中如屬被告所有者
    ，該包裝毒品之物，除無從與毒品析離者外，係供犯罪所用
    之物，並非毒品本身，即應依毒品危害防制條例第19條第1
    項之規定宣告沒收之，方屬適法（最高法院96年度台上字第
    728號判決意旨參照）。查扣案毒品海洛因經送驗結果，毒
    品本身合計淨重1.05公克，空包裝總重0.5公克，有法務部
    調查局濫用藥物實驗室上開鑑定書在卷可憑。則上開外包裝
    袋與毒品本身顯可以析離，上開包裝應係用以包裹毒品，防
    其裸露、潮濕，便於攜帶販賣，自係供販賣毒品所用之物，
    依被告所供，且屬被告所有，顯非毒品本身，即應依毒品危
    害防制條例第19條第1項之規定宣告沒收。原判決就上開毒
    品之外包裝，認包裝袋內均會有極微量海洛因殘留，應將外
    包裝袋整體視為海洛因，併依同條例第18條第1項前段規定
    ，諭知沒收銷燬，並未依憑鑑定結果認定，顯非適法。被告
    甲○○上訴否認犯罪，指摘原判決不當，雖無理由，然原判
    決既有上開可議之處，自應由本院予以撤銷改判。
五、按修正前刑法第59條規定，犯罪之情狀可憫恕者，得酌量減
    輕其刑，同法第57條規定，科刑時應審酌一切情狀，尤應注
    意左列事項（共10款）為科刑重輕之標準，兩條適用上固有
    區別，惟所謂「犯罪之情狀」與「一切情形」云云，並非有
    截然不同之領域，於裁判上酌減其刑時，應就犯罪一切情狀
    （包括第57條所列舉之10款事項），予以全盤考量，審酌其
    犯罪有無可憫恕之事由（即判例所稱有特殊之原因與環境等
    等，在客觀上足以引起一般同情，以及宣告法定低度刑，是
    否猶嫌過重），以為判斷。故適用第59條酌量減輕其刑時，
    並不排除第57條所列舉10款事由之審酌，惟其程度應達於確
    可憫恕，始可予以酌減。有最高法院70年度第6次刑事庭會
    議決議可參。又新刑法第59條已將刑之酌減審認標準之見解
    予以明文化，認犯罪之情狀須「顯」可憫恕，認「科以最低
    度刑仍嫌過重」者，得酌量減輕其刑。復參酌釋字第263號
    解釋，若不分犯罪情況及結果如何，概以死刑、無期徒刑為
    法定刑，立法甚嚴，若有情輕法重之情，裁判時本有刑法第
    59條酌量減輕其刑之適用，足以免過嚴之刑，與憲法尚無牴
    觸。是若有情輕法重，及刑法第59條所規定之情，對被告所
    犯之罪酌量減輕其刑，自為法之所許。經查，被告甲○○本
    件販賣第一級毒品次數僅有5次，販售對象亦僅1人，且販毒
    總所得僅4,400元，情節亦無集團性情形，是被告甲○○之
    惡性及犯罪情節，實與大量走私進口或長期販賣毒品之大盤
    販毒者有別，顯見其本件犯罪之情節尚屬輕微，尚非不可憫
    恕，而被告甲○○所犯販賣第一級毒品罪之法定刑為「死刑
    或無期徒刑」之重典，情輕法重，縱處以法定最低度刑，仍
    嫌過苛，於客觀上足以引起一般人之同情，犯罪情狀堪可憫
    恕，依其情狀處以有期徒刑，始符量刑之平允，爰就被告甲
    ○○所犯販賣第一級毒品罪，依刑法第59條之規定，酌量減
    輕其刑。
六、本院審酌被告甲○○為圖牟利，販賣第一級毒品海洛因予他
    人施用，戕害他人之身心，令買受毒品者沉迷於毒癮，無法
    自拔外，輕則戕害個人身心，重則因缺錢買毒而引發各式犯
    罪，實為多種犯罪之源頭，對國家、社會、個人之傷害可謂
    至深且鉅，故非予嚴懲，不足以遏止此類非行，惟被告犯後
    坦承犯行，態度尚稱良好，本件販賣毒品之數量、次數、所
    得均不多等一切情狀，分別量處如附表編號１至５所示之刑
    ，並定其應執行之刑。
七、沒收部分：
  (一)扣案毒品海洛因2包（合計淨重1.05公克），經送鑑定結果
    ，確為第一級毒品海洛因，有法務部調查局濫用藥物實驗室
    上開鑑定書在卷可憑。應依毒品危害防制條例第18條第1項
    前段之規定，於被告所犯最後1次販賣第一級毒品罪項下宣
    告沒收銷燬。至上開毒品外包裝2個，係用以包裹毒品，防
    其裸露、潮濕，便於攜帶販賣，自係供販賣毒品所用之物，
    且屬被告所有，應依毒品危害防制條例第19條第1項之規定
    宣告沒收之。
  (二)毒品危害防制條例第19條第1項規定，犯第4條之罪者，其供
    犯罪所用或因犯罪所得之財物，均沒收之，如全部或一部不
    能沒收時，追徵其價額或以其財產抵償之。但該條項並無如
    同條例第18條第1項所定「不問屬於犯人與否，沒收之」之
    明文，自屬相對沒收主義之立法。是其應沒收之物，應以屬
    被告所有者為限。（最高法院95年度臺上字第305號判決意
    旨參照）。則：
  1.被告持以販賣毒品使用之未扣案不詳廠牌行動電話1支（不
    含其內搭配使用之晶片卡），被告供稱此行動電話就是莊仁
    偉質押交付之行動電話（見原審卷二第203頁），卷內復無
    證據證明該行動電話為被告所有，不得依上開規定予以沒收
    。另被告所使用之門號0000000000號晶片卡1枚，被告雖供
    稱乃其所有（見原審卷二第203頁），然門號晶片卡之所有
    權屬於門號申請人，此同為本院職務上已知之事實。經本院
    向遠傳電信股份有限公司查詢該門號之申設紀錄，該公司函
    覆之資料顯示該門號申請人為「ELING FA」（見本院卷四第
    157頁）。被告也在警詢中供稱：門號之前是「小雯」在使
    用（見偵卷第59頁）。足認該門號之晶片卡也非被告所有，
    亦不予宣告沒收。
  2.被告販賣毒品所得共計4,400元（指實際收取之部分），並
    未扣案，應依毒品危害防制條例第19條第1項之規定宣告沒
    收，如全部或一部不能沒收時，以其財產抵償。
  (三)至扣案之現金45,000元，被告供稱係其母親國民年金喪葬補
    助費用（見原審卷二第62頁），並非販賣毒品所得；吸食器
    1組則是被告平常吸食第二級毒品甲基安非他命所使用（見
    原審卷二第62頁），均與被告本案犯罪無關，均不為沒收之
    諭知。至扣案疑似甲基安非他命之粉末1包，經送行政院衛
    生署草屯療養院鑑定之結果，證實含有甲基安非他命成分，
    此有該院鑑定書1紙附卷足佐（見本院卷一第166頁至第167
    頁），固屬義務沒收之物，但依無主刑無從刑原則，無法於
    本案被告販賣海洛因之案件中宣告沒收，應由檢察官另聲請
    單獨宣告沒收，附此敘明。
據上論斷，應依刑事訴訟法第369條第1項前段、第364條、第299
條第1項前段，毒品危害防制條例第4條第1項、第18條第1項前段
、第19條第1項，刑法第11條、第59條、第51條第5款，判決如主
文。
本案經檢察官劉欽銘到庭執行職務。
中    華    民    國    99    年     6    月    17   日
                  刑事第六庭    審判長法  官  董武全
                                      法  官  賴純慧
                                      法  官  林英志
以上正本證明與原本無異。
如不服本判決應於收受送達後10日內向本院提出上訴書狀，其未
敘述上訴理由者，並得於提起上訴後10日內向本院補提理由書（
均須按他造當事人之人數附繕本）「切勿逕送上級法院」。
                                      書記官  魏安里
中    華    民    國    99    年    6     月    17    日
附錄本案論罪科刑法條全文：
毒品危害防制條例第4條第1項：
製造、運輸、販賣第一級毒品者，處死刑或無期徒刑；處無期徒
刑者，得併科新臺幣2,000萬元以下罰金。
【附表：被告所犯各罪之宣告刑一覽表】
┌──┬─────┬─────┬────────────┐
│    │          │          │                        │
│編號│ 犯罪事實 │ 所犯罪名 │      宣告刑之內容      │
│    │          │          │                        │
├──┼─────┼─────┼────────────┤
│ １ │事實欄一(一)│毒品危害防│處有期徒刑拾伍年陸月。未│
│    │所載販賣海│制條例第4 │扣案之販賣第一級毒品所得│
│    │洛因之犯行│條第1 項販│新臺幣壹仟元沒收，如全部│
│    │          │賣第一級毒│或一部不能沒收時，以其財│
│    │          │品罪      │產抵償。                │
├──┼─────┼─────┼────────────┤
│ ２ │事實欄一(二)│毒品危害防│處有期徒刑拾伍年陸月。未│
│    │所載販賣海│制條例第4 │扣案之販賣第一級毒品所得│
│    │洛因之犯行│條第1 項販│新臺幣壹仟元沒收，如全部│
│    │          │賣第一級毒│或一部不能沒收時，以其財│
│    │          │品罪      │產抵償。                │
├──┼─────┼─────┼────────────┤
│ ３ │事實欄一(三)│毒品危害防│處有期徒刑拾伍年陸月。未│
│    │所載販賣海│制條例第4 │扣案之販賣第一級毒品所得│
│    │洛因之犯行│條第1 項販│新臺幣玖佰元沒收，如全部│
│    │          │賣第一級毒│或一部不能沒收時，以其財│
│    │          │品罪      │產抵償。                │
├──┼─────┼─────┼────────────┤
│ ４ │事實欄一(四)│毒品危害防│處有期徒刑拾伍年陸月。未│
│    │所載販賣海│制條例第4 │扣案之販賣第一級毒品所得│
│    │洛因之犯行│條第1 項販│新臺幣壹仟元沒收，如全部│
│    │          │賣第一級毒│或一部不能沒收時，以其財│
│    │          │品罪      │產抵償。                │
├──┼─────┼─────┼────────────┤
│ ５ │事實欄一(五)│毒品危害防│處有期徒刑拾伍年貳月。扣│
│    │所載販賣海│制條例第4 │案之第一級毒品海洛因貳包│
│    │洛因之犯行│條第1 項販│（合計淨重壹點零伍公克）│
│    │          │賣第一級毒│沒收銷燬。未扣案之販賣第│
│    │          │品罪      │一級毒品所得新臺幣伍佰元│
│    │          │          │沒收，如全部或一部不能沒│
│    │          │          │收時，以其財產抵償。    │
└──┴─────┴─────┴────────────┘

司法院資訊處製作；財團法人民間司法改革基金會備份。
